臺灣桃園地方法院刑事判決　　　　　　　 96年度易字第812號
公　訴　人　台灣桃園地方法院檢察署檢察官
被　　　告　丁○○
上列被告因詐欺案件，經檢察官提起公訴（95年度偵字第25749
號），本院判決如下︰
    主  文
丁○○無罪。
    理  由
一、公訴意旨略以：被告丁○○與丙○○（原名蕭秀梅）於民國
    八十八年間合資購買原住民顏愛熊所有之座落桃園縣復興鄉
    ○○段第五四一號地號之土地，雙方約定應有部分各為二分
    之一。然因前開土地屬於原住民保留地，無法移轉登記，被
    告與蕭澧芯遂各自在前開土地上設定新台幣（下同）二百萬
    元之抵押權以資擔保。嗣被告竟意圖為自己不法之所有，於
    九十年四月二十日，在桃園縣大溪鎮○○街一號住處，向甲○○以其有權出售前開土地所有部分，且有權利塗銷其與蕭
    澧芯在前揭土地上之抵押權，並在辦理所有權移轉登記前，
    願意以甲○○為權利人設定五百萬元抵押權以供擔保之詐術
    ，使甲○○陷於錯誤而與被告訂定買賣契約，惟經甲○○之
    妻乙○○○發現該契約書上並無被告負責塗銷蕭澧芯抵押權
    之約定後，遂由乙○○○在甲○○所收執之買賣契約上加註
    「塗銷蕭澧芯之抵押權，否則丁○○須將所有桃園縣復興鄉
    義盛村三鄰下宇內四五號房屋之二分之一應有部分應移轉所
    有權予甲○○」等事項，並交由被告該加註事項旁簽名蓋章
    以示同意，甲○○因此交付二十萬元價金。詎甲○○事後發
    現被告並未依約塗銷丙○○之抵押權且丙○○否認有出售土
    地情事後，始知受騙，因認被告涉犯刑法第三百三十九條第
    一項之詐欺罪嫌云云。
二、按犯罪事實應依證據認定之，無證據不得認定犯罪事實；不
    能證明被告犯罪者，應諭知無罪之判決，刑事訴訟法第一百
    五十四條第二項、第三百零一條第一項分別定有明文。又按
    無證據能力、未經合法調查之證據，不得作為判斷之依據，
    同法第一百五十五條第二項復有規定。而如未能發現相當證
    據，或證據不足以證明，自不能以推測或擬制之方法，以為
    裁判基礎；認定犯罪事實所憑之證據，無論為直接證據或間
    接證據，其為訴訟上之證明，須於通常一般之人均不致於有
    所懷疑，而得確信其為真實之程度者，始得據之為有罪之認
    定，最高法院分別著有四十年台上字第八六號判例意旨、七
    十六年台上字第四九八六號判例要旨可資參照。末按刑法第
    三百三十九條第一項詐欺罪之成立，以意圖為自己或第三人
    不法所有，以詐術使人將本人或第三人之物交付為要件。所
    謂以詐術使人交付，必須被詐欺人因其詐術而陷於錯誤，若
    其所用方法，不能認為詐術，亦不致使人陷於錯誤，即不構
    成該罪（最高法院四十六年台上字第二六０號判例要旨參照
    ）。
三、本件認定事實所引用之本件卷內所有文書證據，並無證據證
    明係公務員違背法定程序所取得，被告於本院審理終結前就
    卷內所有之卷證資料之證據能力均表示無意見，且卷內之文
    書證據，亦無刑事訴訟法第一百五十九條之四之顯有不可信
    之情況與不得作為證據之情形，則依刑事訴訟法第一百五十
    九條之五之規定，本件認定事實所引用之所有文書證據，均
    有證據能力，合先敘明。
四、本件公訴人認被告涉有前開犯嫌，無非以證人即告訴人甲○○之指述、證人即告訴人之妻乙○○○之證述、內政部警政
    署刑事警察局九十五年十一月十七日刑鑑字第０九五０一六
    一七七０號鑑定書、買賣契約書及加註事項、桃園縣大溪地
    政事務所土地建物異動清冊、土地登記謄本等證據作為主要
    論據。訊據被告堅詞否認有詐欺之行為，辯稱僅係未特別標
    明係要販售二分之一持分等語。
四、經查：
  (一)桃園縣復興鄉○○段第五四一號地號土地（下稱系爭土地）
    ，係被告與丙○○共同向顏愛熊購買，因為系爭土地係原住
    民保留地，所以用設定抵押權之方式保障被告及丙○○之權
    利一情，業據證人蕭澧芯證述屬實（見本院審判筆錄第一二
    至一三頁），自堪認定。
  (二)告訴人甲○○證述：我在七十八向顏愛熊購買土地，大約是
    八十八年去開發的時候才發現桃園縣復興鄉○○段第五四一
    號地號的建地，是靠在我開發的旁邊，所以我才去找被告購
    買，因為很久以前我就知道那塊地已為被告與他人合夥買下
    等語明確（見本院審判筆錄第七頁），足認本件土地買賣係
    告訴人主動找上被告，且告訴人於購買前即知該地為被告及
    他人共同買下等情。
  (三)告訴人雖證述：我是購買該土地購買全部，但是土地的二分
    之一是被告的，另二分之一是另一位與他合購的人，那個人
    在大陸，所以全權委託他處理，證人乙○○○亦證稱：當時
    被告跟我們說土地是他與別人合夥的，那個人現在大陸，由
    他負責全權處理云云，然查，證人丙○○證稱係接到告訴人
    之存證信函要求塗消系爭土地之抵押權方知道本件買賣（見
    本院審判筆錄第一三頁），顯見告訴人並未向蕭澧芯詢問是
    否將系爭土地之事全權交由被告處理，惟不動產通常價值不
    斐，涉及不動產權利買賣及過戶之情形，一般人多會謹慎為
    之，告訴人及其妻乙○○○僅因被告口頭告知系爭土地之事
    現由其全權負責，於未見到被告有提出任何可全權處理系爭
    土地之證明，亦未詢問丙○○之情形下，即信任被告可出售
    系爭土地之全部權利，實與常情有違，是告訴人及證人乙○○○此部分證言是否可採，顯有疑義。
  (四)被告與告訴人甲○○就系爭土地之不動產買賣契約書上雖記
    載：「二、不動產標示：復興鄉○○段，地號五四一，地目
    建」，而未記載係出售被告就系爭土地二分之一之持分，然
    該契約書第十一特約事項上記載：「本土地仍在顏愛熊名下
    ，賣主乙方（即被告）設定之金額新台幣貳佰萬元整轉移為
    買主（即告訴人）名下，負責塗銷」（見證物袋），如告訴
    人所稱被告所出售之標的為系爭土地之全部權利，則於該契
    約書之特約事項上豈有僅記載將被告就系爭土地之抵押權移
    轉給告訴人，並須予以塗銷，均未提及丙○○就系爭土地之
    抵押權之理。
  (五)該契約書最末附記事項雖有記載：「五四一地目負責塗銷蕭
    素梅之抵押權之塗消新台幣貳佰萬元整，無訛。否則原本房
    子一半過戶給甲○○，地址是桃園縣復興鄉義盛村三鄰下宇
    內四五號房屋」，而該記載下方被告之簽名雖經內政部警政
    署刑事警察局鑑定認與被告之字跡相似，且被告亦自承該二
    個簽名為其所簽立（見本院九十六年七月五日準備程序筆錄
    第三頁），然被告堅詞否認該二簽名上之印文為其所蓋，經
    查，契約書附記事項原本係記載「五四一地目負責幫忙塗銷
    蕭素梅（即丙○○）之抵押權之塗消新台幣貳佰萬元整」，
    惟該「幫忙」二字經塗去，並於塗去處蓋有與簽名上相同之
    印文，而觀全份契約書，除附記事項處蓋有四枚該印文外，
    僅於「十六」項下蓋有該印文，其餘處之印文則與附記事項
    處不同，然依被告所提出同樣之契約書，全份契約書上並無
    該形式之印文（見偵查卷第六０頁），是並無證據足認該印
    文確為被告所蓋，故亦無從認定該「幫忙」二字之塗銷業經
    被告之同意。依此認定，被告僅係承諾負責幫忙塗銷丙○○
    就系爭土地之抵押權，而無承諾負責塗銷丙○○就系爭土地
    之抵押權。況告訴人亦證述契約書末之附記事項係雙方買賣
    契約談成後再以手寫上（見本院審判筆錄第八頁），顯見附
    記事項與契約之成立並無關係。
  (六)綜上所述，本件買賣契約係告訴人主動找上被告洽談，於洽
    談前即已知悉系爭土地之權利為被告與他人所共有，而契約
    係於附記事項簽訂前即已成立，是被告就雙方契約之成立，
    並無為任何詐術之行使，而該契約既非無效或經撤銷，告訴
    人本即應依該買賣契約交付二十萬元價金，故難認被告有何
    詐欺犯行之成立。至被告事後即令未依契約幫忙塗銷丙○○
    於系爭土地上之抵押權，此亦僅係民事上債務不履行之問題
    ，本件實屬被告與告訴人間之民事糾葛，而與刑法上詐欺罪
    之成立無涉。此外，公訴人認被告涉犯詐欺罪所憑之積極證
    據，均不足證明被告有何詐欺之犯行，且本院復查無其他積
    極證據足認被告有何公訴人所指之詐欺犯行，揆以首揭說明
    意旨，應為被告無罪之諭知，以昭公允。
據上論斷，應依刑事訴訟法第三百零一條第一項，判決如主文。
本案經檢察官姚重珍到庭執行職務。
中　　華　　民　　國　　96　　年　　8 　　月　　 8　　日
                  刑事第一庭審判長法　官　曾淑華
                                  法  官  朱美璘
                                  法  官  王耀興
以上正本證明與原本無異。
如不服本判決書應於送達後10日內向本院提出上訴狀。
                                  書記官  劉晨輝
中　　華　　民　　國　　96　　年　　8 　　月　　8 　　日
